ACORDAO-COMPLETO-2392718

ACÓRDÃO 1798/2020 ATA 5/2020 - PRIMEIRA CÂMARA

VISTOS, relatados e discutidos estes autos de tomada de contas especial instaurada pela Secretaria Especial de Agricultura Familiar e Desenvolvimento Agrário contra o Instituto de Tecnologia Socioambiental do Baixo Sul da Bahia e Victor Pinheiro de Sousa Nilo Dantas, em virtude da omissão no dever de prestar contas realizadas no âmbito do convênio 703465/2009.
ACORDAM os ministros do Tribunal de Contas da União, reunidos em sessão da 1ª Câmara, diante das razões expostas pelo relator, em:
9.1. considerar revel, para todos os efeitos, o Instituto de Tecnologia Socio-Ambiental do Baixo Sul da Bahia, nos termos do art. 12, § 3º, da Lei 8.443/1992, dando-se prosseguimento ao processo;
9.2. julgar irregulares as contas do Instituto de Tecnologia Socio-Ambiental do Baixo Sul da Bahia e do Sr. Victor Pinheiro de Sousa Nilo Dantas, com fundamento no art. 16, III, ‘a’ e ‘c’, da Lei 8.443/1992, e condená-los, solidariamente, ao pagamento da quantia a seguir especificada, atualizada monetariamente e acrescida de juros de mora, calculados a partir das datas especificadas até a data do efetivo recolhimento, fixando o prazo de 15 (quinze) dias, a contar da notificação, para que comprovem, perante o Tribunal (art. 214, III, “a”, do RI/TCU) , o recolhimento da dívida aos cofres do Tesouro Nacional, na forma da legislação em vigor:
	Valor do débito (R$) 
	Data de ocorrência

	1.271.324,00
	13/4/2010

9.3. aplicar, individualmente, ao Instituto de Tecnologia Socio-Ambiental do Baixo Sul da Bahia e ao Sr. Victor Pinheiro de Sousa Nilo Dantas, a multa prevista no art. 57 da Lei 8.443/1992, no valor de R$ 55.000,00 (cinquenta e cinco mil reais) , fixando o prazo de 15 (quinze) dias, a contar da notificação, para que comprove, perante o Tribunal (art. 214, III, ‘a’, do RI/TCU) , o recolhimento da dívida aos cofres do Tesouro Nacional, atualizada monetariamente desde a data do presente acórdão até a do efetivo recolhimento, se for paga após o vencimento, na forma da legislação em vigor;
9.4. autorizar, desde logo, nos termos do art. 28, II, da Lei 8.443/1992, a cobrança judicial das dívidas caso não atendida a notificação;
9.5. em atendimento ao disposto no § 3º do art. 16 da Lei 8.443/1992, remeter cópia desta deliberação à Procuradoria da República no Estado da Bahia, para a adoção das medidas que entender cabíveis.

Tomada de contas especial em virtude da omissão no dever de prestar contas realizadas no âmbito de convênio que tinha por objeto "contribuir com o etnodesenvolvimento das comunidades quilombolas dos Territórios da Cidadania por meio da sua inserção social, da promoção da sua autonomia e articulação com as políticas públicas de desenvolvimento rural.

Primeira Câmara

Secretaria Especial de Agricultura Familiar e Desenvolvimento Agrário.

3. Interessados/Responsáveis:
3.1. Responsáveis: Instituto de Tecnologia Socio-ambiental do Baixo Sul da Bahia (05.913.376/0001-00); Victor Pinheiro de Sousa Nilo Dantas (XXX.232.795-XX).

13.1. Ministros presentes: Benjamin Zymler (na Presidência), Bruno Dantas e Vital do Rêgo.
13.2. Ministro-Substituto convocado: André Luís de Carvalho.
13.3. Ministros-Substitutos presentes: Augusto Sherman Cavalcanti e Weder de Oliveira (Relator).

WEDER DE OLIVEIRA

de tomada de contas especial instaurada pela Secretaria Especial de Agricultura Familiar e Desenvolvimento Agrário, em desfavor de Instituto de Tecnologia Socioambiental do Baixo Sul da Bahia – Terraguá (CNPJ: 05.913.376/0001-00) e Victor Pinheiro de Sousa Nilo Dantas (CPF: XXX.232.795-XX) , em razão de omissão no dever de prestar contas realizadas por meio do Convênio 23403/2009, registro Siafi 703465, (peça 12) , firmado entre o Ministério do Desenvolvimento Agrário e o Instituto Terraguá, e que tinha por objeto o instrumento descrito como “Contribuir com o etnodesenvolvimento das comunidades quilombolas dos Territórios da Cidadania por meio da sua inserção social, da promoção da sua autonomia e articulação com as políticas públicas de desenvolvimento rural”.
HISTÓRICO
2. Em 17/5/2018, com fundamento na IN/TCU 71/2012, alterada pela IN/TCU 76/2016 e DN/TCU 155/2016, o dirigente do Secretaria Especial de Agricultura Familiar e Desenvolvimento Agrário autorizou a instauração da tomada de contas especial, (peça 2) . O processo foi registrado no sistema e-TCE sob número 1351/2018.
3. O Convênio 23403/2009, registro Siafi 703465, foi firmado no valor de R$ 3.822.374,00, sendo R$ 3.630.924,00 à conta do concedente e R$ 191.450,00 referentes à contrapartida do convenente. Teve vigência de 30/12/2009 a 31/5/2012, com prazo para apresentação da prestação de contas 30 dias depois, em 30/06/2012. Os repasses efetivos da União totalizaram em R$ 1.271.324,00, (peça 10) .
4. O fundamento para a instauração da Tomada de Contas Especial, conforme consignado no sistema e-TCE, foi a constatação das seguintes irregularidades pelo instaurador: 
4.1. Omitir-se no dever de prestar contas.
5. Os responsáveis foram devidamente comunicados e, diante da ausência de justificativas suficientes para elidir as irregularidades e da não devolução dos recursos, instaurou-se a tomada de contas especial.
6. No relatório, (peça 16) , o tomador de contas concluiu que o prejuízo importaria no valor original de R$ 1.271.324,00, imputando-se a responsabilidade a Instituto de Tecnologia Socioambiental do Baixo Sul da Bahia, na condição de Contratado e Victor Pinheiro de Sousa Nilo Dantas, na condição de Dirigente. 
7. Em 1/11/2018, o Secretaria de Controle Interno da Presidência da República emitiu o relatório de auditoria, (peça 17) , em concordância com o relatório do tomador de contas. O certificado de auditoria e o parecer do dirigente do órgão de controle interno concluíram pela irregularidade das presentes contas (peças 18 e 19) .
8. Em 8/11/2018, o ministro responsável pela área atestou haver tomado conhecimento das conclusões contidas no relatório e certificado de auditoria, bem como do parecer conclusivo do dirigente do órgão de controle interno manifestando-se pela irregularidade das contas e determinou o encaminhamento do processo ao Tribunal de Contas da União (peça 20) .
9. Instrução presente na peça 22 realizou a seguinte análise dos autos:
13.  Da análise dos documentos presentes nos autos, verifica-se que Instituto de Tecnologia Socioambiental do Baixo Sul da Bahia (CNPJ: 05.913.376/0001-00) e Victor Pinheiro de Sousa Nilo Dantas (CPF: XXX.232.795-XX) , eram os responsáveis pela gestão e execução dos recursos federais recebidos por meio do Convênio 23403/2009, registro Siafi 703465, tendo o prazo final para apresentação da prestação de contas expirado em 31/05/2012.
14. Verifica-se que foi dada oportunidade de defesa ao agente responsabilizado, em obediência aos princípios constitucionais que asseguram o direito ao contraditório e à ampla defesa (art. 5º, inciso LV, da Constituição Federal) , conforme detalhado no item “Análise dos Pressupostos de Procedibilidade da IN/TCU 71/2012”, subitem “ Prejuízo ao Contraditório e Ampla Defesa”.
15. Entretanto, os responsáveis não apresentaram justificativas suficientes para elidir as irregularidades e não recolheram o montante devido aos cofres do Tesouro Nacional, razão pela qual suas responsabilidades devem ser mantidas.
10. Diante do exposto, instrução presente na peça 22 propôs:
a)  realizar a citação, com fundamento nos arts. 10, § 1º, e 12, incisos I e II, da Lei 8.443/1992 c/c o art. 202, incisos I e II, do RI/TCU, para que, no prazo de quinze dias, os responsáveis abaixo indicados, em decorrência das condutas praticadas, apresentem alegações de defesa e/ou recolham, aos cofres especificados, a quantia abaixo indicada, atualizada monetariamente a partir da respectiva data até o efetivo recolhimento, abatendo-se na oportunidade a quantia eventualmente ressarcida, na forma da legislação em vigor, que geraram as irregularidades demonstradas a seguir:
Débitos relacionados aos responsáveis Instituto de Tecnologia Socioambiental do Baixo Sul da Bahia solidariamente com Victor Pinheiro de Sousa Nilo Dantas.
Irregularidade: não comprovação da boa e regular aplicação dos recursos federais repassados em face da omissão no dever de prestar contas
Descrição da irregularidade: não comprovação da boa e regular aplicação dos recursos federais repassados à Instituto de Tecnologia Socioambiental do Baixo Sul da Bahia, em face da omissão no dever de prestar contas dos valores transferidos, no âmbito do convênio descrito como "Contribuir com o etnodesenvolvimento das comunidades quilombolas dos Territórios da Cidadania por meio da sua inserção social, da promoção da sua autonomia e articulação com as políticas públicas de desenvolvimento rural, no período de 30/12/2009 a 31/5/2012, cujo prazo encerrou-se em 31/5/2012
Evidências da irregularidade: Determinação/recomendação de instauração (peça 2) 
Normas infringidas: Constituição Federal (art. 70, parágrafo único) , Lei 8.443/1992 (art. 8º c/c art. 16, inc. III, alínea "a") , Decreto-lei 200/1967 (art. 93) , Decreto-lei 201/1967 (art. 1º) , Lei 8.429/1992 (art. 11, inc. VI) , Decreto 93.872/1986 (artigos 66, 145 e 148) , Portaria Interministerial MPDG/MF/CGU 424/2016 (art. 70, § 1º, inc. I) e Termo do Convênio MDA 703465/2009, cláusula terceira, item II, alínea "l".
Cofre credor: Tesouro Nacional
Quantificação do dano: 
Data de ocorrência Valor histórico (R$) 
13/4/2010 1.271.324,00
 Conduta: omitir-se no dever de prestar contas dos valores recebidos por meio do convênio acima descrito, quando estava obrigado a apresentar a prestação de contas até 31/5/2012.
Nexo de causalidade: a conduta descrita impediu o estabelecimento do nexo causal entre as possíveis despesas efetuadas com os recursos recebidos, no âmbito do convênio acima descrito, no período de 30/12/2009 a 31/5/2012, em afronta ao Constituição Federal (art. 70, parágrafo único) , Lei 8.443/1992 (art. 8º c/c art. 16, inc. III, alínea "a") , Decreto-lei 200/1967 (art. 93) , Decreto-lei 201/1967 (art. 1º) , Lei 8.429/1992 (art. 11, inc. VI) , Decreto 93.872/1986 (artigos 66, 145 e 148) , Portaria Interministerial MPDG/MF/CGU 424/2016 (art. 70, § 1º, inc. I) e Termo do Convênio MDA 703465/2009, cláusula terceira, item II, alínea "l".
b) realizar a audiência do responsável abaixo indicado, com fundamento nos arts. 10, § 1º, e 12, incisos I e III, da Lei 8.443/1992, c/c o art. 202, incisos I e III, do RI/TCU, para que, no prazo de quinze dias, apresente razões de justificativa quanto à conduta praticadas que gerou a irregularidade demonstrada a seguir: 
Responsável: Victor Pinheiro de Sousa Nilo Dantas
Irregularidade: não cumprimento do prazo para apresentação de prestação de contas pelo gestor dos recursos
Descrição da irregularidade: não cumprimento do prazo originalmente estipulado para prestação de contas do convênio descrito como "Contribuir com o etnodesenvolvimento das comunidades quilombolas dos Territórios da Cidadania por meio da sua inserção social, da promoção da sua autonomia e articulação com as políticas públicas de desenvolvimento rural”, cujo prazo encerrou-se em 31/5/2012
Normas infringidas: art. 37, caput, c/c o art. 70, parágrafo único, da Constituição da República Federativa do Brasil; art. 93, do Decreto-lei 200/1967; art. 66, do Decreto 93.872/1986; e Termo do Convênio MDA 703465/2009, cláusula décima segunda.
Conduta: descumprir o prazo originalmente estipulado para prestação de contas dos recursos federais recebidos à conta do convênio acima descrito, o qual se encerrou em 31/5/2012
Nexo de causalidade: a conduta descrita impediu o estabelecimento do nexo causal entre as possíveis despesas efetuadas com os recursos recebidos, no âmbito do convênio acima descrito, no período de 30/12/2009 a 31/5/2012, em afronta ao art. 37, caput, c/c o art. 70, parágrafo único, da Constituição da República Federativa do Brasil; art. 93, do Decreto-lei 200/1967; art. 66, do Decreto 93.872/1986; art. 33, e Termo do Convênio MDA 703465/2009, cláusula décima segunda.
Culpabilidade: não há excludentes de ilicitude, de culpabilidade e de punibilidade; é razoável supor que a responsável tinha consciência da ilicitude de sua conduta; era exigível conduta diversa da praticada, qual seja, desincumbir-se do seu dever por meio da apresentação da prestação de contas no prazo e forma devidos.
11. Os responsáveis foram citados por intermédio dos Ofícios Secex/TCE 448/2019, (Instituto) e 449/2019 (Victor) . O ofício de citação do Instituto não obteve êxito, conforme se verifica na peça 33, uma vez que os correios o devolveram sob a rubrica “desconhecido”. Assim procederam-se novas tentativas de citação do Instituto (ofícios 1898 e 1899 datados de 16/4/2019, presentes nas peças 36 e 37 no endereço de seu suposto presidente, Sr. Victor Pinheiro de Sousa Nilo Dantas. Entretanto tais citações não podem ser consideradas válidas, uma vez que o Sr. Victor não é mais o presidente do Instituto desde 01/10/2012, conforme ata presente na peça 30, p. 12. Já quanto ao Sr. Victor Pinheiro de Sousa Nilo Dantas, ele apresentou seus argumentos de defesa por intermédio dos documentos presentes nas peças 30 e 31.
12. Conforme ata presente na peça 30, p.12-13 a atual presidente do Instituto Terraguá é a Sra. Ana Rita da Costa, CPF XXX.201.819-XX. Em consequência, não se efetivou a citação do Instituto Terraguá, encaminhada ao endereço do Sr. Victor Pinheiro de Sousa Nilo Dantas, uma vez que ele não mais exerce o cargo de presidente do Instituto. Considerando que o ofício encaminhado ao endereço da entidade constante na base de dados da Receita Federal também não obteve êxito, instrução presente na peça 44 considerou que, preliminarmente, fazia-se necessária a citação do Instituto Terraguá no endereço de sua atual gestora Sra. Ana Rita da Costa, CPF XXX.201.819-XX (peça 43) . Propôs-se que se fizesse, concomitantemente, a citação por edital do referido Instituto, para o caso de insucesso na citação por correio.
EXAME TÉCNICO
13. A citação foi realizada por intermédio do edital 167/2019, de 9/9/2019, presente na peça 47, publicado no Diário Oficial da União em 17/9/2019, (peça 52) , bem como do ofício 3979/2019, de 9/9/2019, presente na peça 48 e entregue no endereço da representante legal do Instituto, em 25/9/2019, (peça 50) . Transcorrido o prazo legal, o Instituto de Tecnologia Socioambiental do Baixo Sul da Bahia – Terraguá não apresentou seus argumentos e defesa, mantendo-se revel. 
14. Nos termos do art. 12, § 3º, da Lei 8.443/1992, ao não responder à citação expedida por esta Corte de Contas, o responsável torna-se revel, para todos os efeitos, dando-se prosseguimento ao processo. 
15. A despeito da aplicação da revelia, devem ser considerados, no entanto, os elementos já constantes dos autos, os quais podem, inclusive, levar a um juízo favorável ao responsável revel. 
16. Deve-se observar que nos processos do TCU a revelia não implica a presunção de que sejam verdadeiras todas as imputações levantadas contra os responsáveis, diferentemente do que ocorre no processo civil, em que o não comparecimento do réu nos autos leva à presunção da verdade dos fatos narrados pelo autor. 
17. Assim, independentemente da revelia, a avaliação da responsabilidade do agente nos processos desta Corte não prescinde dos elementos existentes nos autos ou para ele carreados, uma vez que são regidos pelo princípio da verdade material (Acórdão 163/2015-TCU-Segunda Câmara, rel.  ANDRÉ DE CARVALHO; 2.685/2015-TCU-2ª Câmara, rel. RAIMUNDO CARREIRO; 2.801/2015-TCU-1ª Câmara, rel. WALTON ALENCAR RODRIGUES; 4.340/2015-TCU-1ª Câmara, rel. WEDER DE OLIVEIRA e 5.537/2015-TCU-1ª Câmara, rel. WEDER DE OLIVEIRA) .
18.  Entretanto, cabe destacar que, a irregularidade imputada ao responsável, de omissão na apresentação da prestação de contas, está claramente demonstrada nos autos, não sendo cabíveis as análises de elementos nesta fase processual que possam ser aproveitados na defesa do responsável.
19. Em consequência, transcorrido o prazo regimental fixado e mantendo-se inerte o aludido responsável, impõe-se que seja considerado revel, dando-se prosseguimento ao processo, de acordo com o art. 12, § 3º, da Lei 8.443/1992.
20. Assim, reapresentamos a seguir os argumentos de defesa anteriormente expostos na peça 44, itens 12 a 30, apresentados pelo Sr. Victor Pinheiro de Sousa Nilo Dantas, na peça 30, p. 1-9, realizando a análise dos mesmos.
Argumentos de defesa apresentados pelo Sr. Victor Pinheiro de Sousa Nilo Dantas
21. O Convênio foi celebrado entre o Instituto Terraguá e o Ministério do Desenvolvimento Agrário em 30/12/2009. O Requerente ingressou no Instituto em 08/05/2010 e permaneceu até 01/10/2012, conforme atas presentes na peça 30, p. 10-13. O primeiro prazo para apresentação da prestação de contas do Convênio, qual seja, 31/05/2012, ocorreu no período em que o requerente se encontrava no quadro de administradores do Terraguá.
22. Desde fevereiro de 2013 mora na cidade de São Paulo/SP, estando afastado das atividades do Instituto. Jamais foi notificado por qualquer irregularidade com a prestação de contas relativa ao Convênio, de forma que pudesse tempestivamente manifestar-se com relação à regularidade das prestações do Instituto, que pudesse junto à esta Secretaria apresentar os esclarecimentos que comprovam o cumprimento das obrigações assumidas no Convênio ou mesmo sem que pudesse comprovar de maneira irrefutável o afastamento da sua responsabilidade.
23. Foi notificado para recolher aos cofres públicos a importância de que trata a Notificação, passados 6 anos da prestação de contas, não tendo sido ele jamais cientificado da apuração acerca da prestação de contas do Convênio e assim, portanto, lhe foi tolhida qualquer oportunidade de apresentar os seus esclarecimentos e exercer amplamente o seu contraditório.
24.  Nesse sentido, os TRF's da 1ª (AC n.2.200340.00.001284-2/PI) e da 5ª (AC n.2389.414/PE) Regiões têm entendido que a prescrição para a instauração da tomada de contas especial se consuma após o decurso do prazo de 5 anos, contados da data em que prestadas as contas por quem estava obrigado a fazê-lo. Desta forma, transcorrido o prazo de 6 anos, o Requerente entende e requer que seja reconhecida a prescrição da cobrança da importância referida na Notificação, uma vez que intempestiva — ao menos com relação à responsabilização do Requerente.
25. Tendo sido o Convênio celebrado em data anterior ao seu ingresso no Instituto e tendo sido a prestação de contas realizada após o seu desligamento, o Requerente não exerceu qualquer papel ao longo da execução do Convênio pelo qual lhe possa ser imputada a responsabilidade de suposta não prestação de contas. A prestação de contas perdurou até momento posterior ao seu desligamento, sendo certo que o Instituto Terraguá se manteve vinculado ao Convênio, e, portanto, dotado das prerrogativas contratuais de prestação de contas, a ser realizado pelo corpo diretivo que sucedeu o Requerente.
26. Desta maneira, requer que seja afastada a sua responsabilidade solidária e que, ainda, que eventual responsabilização por suposta não prestação de contas relativas ao Convênio não recaia sobre a pessoa física do requerente por não possuir qualquer vínculo de solidariedade com as obrigações assumidas pelo Instituto.
27.  O Requerente identificou que, já após o seu desligamento, o Instituto Terraguá apresentou devidamente a prestação de contas no SICONV relativas ao Convênio, tendo realizado ajustes no plano de trabalho correspondente, bem como todas as comprovações de liquidação de despesas foram lançadas. Ocorre que em decorrência de erro sistêmico apresentado no SICONV, o Instituto Terraguá ficou impossibilitado de apresentar determinadas inclusões de pagamentos realizados, quando o sistema apresentava, de forma indevida, a seguinte mensagem: "Existe um ajuste de plano de trabalho não concluído. Conclua-o para prosseguir". 
28. A informação se confirma com a troca de correspondências entre esta Subsecretaria de Planejamento, Orçamento e Administração, (vide oficio 670/2014 SPOA MDA, de 08 de outubro de 2014) , e a respectiva resposta do Instituto Terraguá, (peça 30, p. 14-15, ANEXO B) , no dia 20 de outubro daquele mesmo ano. A resposta do Instituto evidencia os esforços perpetrados pela instituição para que a prestação de contas fosse concluída, apesar da exiguidade dos prazos concedidos para conclusão dos lançamentos. 
29. Destas informações e troca de correspondências, é possível inferir que: 
a) o Instituto Terraguá manteve-se comprometido e dotado de boa-fé no cumprimento das obrigações de prestação de contas relativas ao Convênio e certamente possui os documentos necessários à comprovação dos recursos advindos do Convênio; 
b) falhas operacionais do SICONV impossibilitaram, em determinadas ocasiões, o cumprimento integral da prestação de contas do Instituto Terraguá; 
c) O Instituto Terraguá manteve-se presente, atuante e proativo no tocante à prestação de contas do Convênio, mesmo após o desligamento do Requerente e, portanto, atestando a total impossibilidade deste Requerente em responder solidariamente por atos que foram (ou, supostamente, não foram) exercidos em momento posterior ao seu desligamento da instituição.
30. O exíguo tempo que lhe foi conferido para se manifestar sobre a Notificação, o afastamento físico do requerente da base do Instituto, a ausência de comunicação entre as partes envolvidas e o tempo já ocorrido do convênio não facilita para que ele possa levantar informações e documentos que possam comprovar a devida prestação de contas realizada pelo Instituto no âmbito das obrigações assumidas no Convênio e a ausência de comunicação entre esta Subsecretaria de Planejamento, Orçamento e Administração, quando da solicitação do Instituto em 20/10/2014, (peça 30, p. 14-15) . 
31. O Instituto Terraguá é pessoa jurídica constituída de acordo com a legislação brasileira, e responsável por seu patrimônio, hábil a comprovar o cumprimento das suas obrigações e/ou, quando não for o caso, responsabilizar-se por eventuais incorreções que por ventura venham a ser identificadas.
32. Visando o cumprimento das pendências de prestação de contas no âmbito do Convênio e, impossibilitado de realizar qualquer medida no sentido de apresentar a este Tribunal os documentos que comprovam a destinação dada aos recursos do Convênio, o requerente, como forma de comprovar a sua boa-fé objetiva, tem buscado junto à diretoria do Instituto medida no sentido de apresentar os documentos relacionados à prestação de contas. Tal postura do Requerente se iniciou quando do recebimento de notificação da Secretaria Especial de Agricultura Familiar e do Desenvolvimento Agrário acerca das supostas pendências na prestação de contas. 
33. Pelo afastamento por completo das atividades do Instituto Terraguá, e também pela a distância da sua sede atual (onde encontram-se arquivados os documentos relativos às prestações de contas do Convênio) , nada mais cabe ao Requerente senão reportar ao diretório atual da instituição as comunicações que lhe são feitas, e cobrar-lhe providências para a satisfação das demandas formuladas pelo Ministério do Desenvolvimento Agrário ("MDA") e por este Tribunal de Contas.
34. Após a iniciativa do Requerente, o Instituto Terraguá tentou contatar o MDA no sentido de disponibilizar/apresentar os documentos relativos à prestação de contas do Convênio (peça 30, p. 20) que foi impossibilitado de apresentar por conta de erro sistêmico no SISCONV, não sanado pelo próprio órgão.
35. Nesse sentido, e face à boa-fé do diretório atual do Terraguá, fica evidenciado que:
 (a) o Instituto Terraguá não se exime da responsabilidade de sanear as supostas irregularidades na prestação de contas do Convênio; 
 (b) a instituição está ciente das solicitações formuladas pelo MDA e passará a tomar ciência, também, do teor do presente processo de tomada de contas perante este Tribunal; e
 (c) o Terraguá, por meio dos seus representantes legais atuais, é possuidor dos documentos necessários ao deslinde do presente processo de TCE, o que evidencia a impossibilidade de o Requerente promover a devida prestação de contas, e também, o descabimento de responsabilização do Requerente quanto à alegada omissão no dever de prestar contas relativa ao Convênio. 
36. Destarte, o Requerente continuará, na medida do que lhe é possível, adotando as providências para dar conhecimento ao Instituto Terraguá das demandas deste processo de tomada de contas em trâmite neste Tribunal de Contas, sem que, contudo, seja admissível sua responsabilização.
37. Esclarece que desde 01/10/2012 não é mais o representante legal da Convenente. As comunicações realizadas à Convenente devem ser encaminhadas à sua sede, sob pena de ilegitimidade, o que resultaria na impossibilidade de ela exercer, a sua ampla defesa e seu contraditório.
Análise:
38. Os argumentos apresentados pelo responsável em resposta à citação e à audiência são a seguir elencados e analisados:
ARGUMENTO: Teria ocorrido a prescrição;
ANÁLISE: A jurisprudência pacífica nesta Corte é no sentido da imprescritibilidade das ações de ressarcimento ao erário (Súmula TCU 282) . Dessa forma, identificado dano ao erário, deve-se instaurar e julgar o processo de tomada de contas especial para responsabilizar seus agentes causadores, respeitando o direito ao contraditório e à ampla defesa, independentemente de quando ocorreram os atos impugnados.
Incorre em erro o defendente quanto aos argumentos de que a atuação do TCU estaria sujeita à prescrição quinquenal já estabelecida em diversos dispositivos legais. 
Os processos de tomada de contas especial têm como objetivo a recomposição do Erário, tem natureza de reparação civil decorrente de prejuízo causado por gestores ou terceiros à União. Não se confunde com débitos ou créditos da União decorrentes de atividades de fiscalização ou outras. Nesse sentido citamos como exemplo as decisões a seguir:
Acórdão 2745/2016-TCU-Segunda Câmara (Embargos de Declaração, Relatora Min. Ana Arraes) – Enunciado: “A norma prevista no art. 1º do Decreto 20.910/1932 (prescrição quinquenal das dívidas passivas da União, dos estados e dos municípios) não é aplicável aos casos em que dois entes federados estejam nos polos da contenda, pois a proteção a um erário em detrimento do outro contraria o interesse público, além de ofender os princípios da igualdade e da autonomia dos entes da Federação. Assim, no que se refere às ações de ressarcimento à União relativas a débitos de outros entes federativos, prevalece a norma do art. 37, § 5º, da Constituição Federal (imprescritibilidade) ”.
Acórdão 232/2017-TCU-Primeira Câmara (Recurso de Reconsideração, Relator Ministro Bruno Dantas) – Enunciado: “A tese fixada pelo STF no RE 669.069 (Repercussão Geral 666) , que trata da incidência da prescrição nos débitos com a União decorrentes de ilícitos civis (prazo prescricional de cinco anos) , não alcança prejuízos que decorram de ilícitos administrativos, como a não comprovação da regular gestão de recursos públicos, que são imprescritíveis”.
Acórdão 2279/2007-TCU-Segunda Câmara (Tomada de Contas Especial, Relator Ministro Guilherme Palmeiras) – Enunciado: “A prescrição quinquenal prevista no Decreto 20.910/1932 não se aplica aos casos em que o TCU responsabiliza determinado agente por ato de que resulte danos ao erário, uma vez que tem como objeto as dívidas passivas da União, dos Estados e dos municípios, bem como todo e qualquer direito ou ação contra a Fazenda federal, estadual ou municipal”.
Acórdão 374/2017-TCU-Plenário (Tomada de Contas Especial, Relator Ministro Bruno Dantas) – Enunciado: ”A prescrição prevista na Lei 9.784/1999 não se aplica à atividade de controle externo. O instituto da prescrição nos processos do TCU obedece ao art. 37, § 5º, da Constituição Federal, no que tange ao ressarcimento do prejuízo, e ao art. 205 da Lei 10.406/2002 (Código Civil) , no que se refere à pretensão punitiva. Assim, quanto ao débito, a ação é imprescritível, e quanto à aplicação de sanções, ela prescreve em dez anos a contar da data de ocorrência das irregularidades”.
Acórdão 825/2014-TCU-Segunda Câmara (Tomada de Contas Especial, Relator Min. José Jorge) – Enunciado: “Não se aplicam aos processos de controle externo os prazos prescricionais previstos em normas que regulam a ação punitiva movida pela Administração Pública Federal no exercício do poder de polícia (Lei 9.873/1999) , ou que disciplinam a cobrança de dívidas passivas da União, dos Estados e dos municípios, (Decreto 20.910/1932) . Com relação a cobrança de débito, são imprescritíveis as ações de ressarcimento em favor do erário”.
Acórdão 1241/2010-TCU-Plenário (Tomada de Contas Especial, Relator Min. Raimundo Carrero) – Enunciado: “As prerrogativas judicantes atribuídas ao TCU não têm como fundamento o exercício do poder de polícia, mas sim o exercício de atividade de controle externo, de previsão constitucional, à qual não se aplica o prazo prescricional previsto na Lei 9.873/1999”.
Acórdão 49/2008-TCU-Primeira Câmara (Tomada de Contas Especial, Relator Ministro-Substituto Marcos Bemquerer) – Enunciado: “A prescrição quinquenal veiculada na Lei 9.873/1999 não se aplica aos processos de tomada de contas especial, por possuir como fundamento o exercício regular do Poder de Polícia, diferentemente das atividades de controle externo previstas na Constituição Federal, que encerram, entre outros, os atos de gestão”.
ARGUMENTO: Tendo sido o Convênio celebrado em data anterior ao seu ingresso no Instituto e tendo sido a prestação de contas realizada após o seu desligamento, o Requerente não exerceu qualquer papel ao longo da execução do Convênio pelo qual lhe possa ser imputada a responsabilidade de suposta não prestação de contas.
ANÁLISE: Conforme se verifica nas atas presentes na peça 30, p. 10-13, o responsável foi presidente do Instituto no período de 8/5/2010 a 1/10/2012. Assim cabe responsabilidade a ele pela não apresentação da prestação de contas uma vez que a vigência do convênio terminou em 31/5/2012 e o prazo para apresentação da mesma era 30 dias depois, (30/06/2012) , portanto, durante a sua gestão.
ARGUMENTO: O Requerente identificou que, já após o seu desligamento, o Instituto Terraguá apresentou devidamente a prestação de contas no SICONV relativas ao Convênio.
ANÁLISE: Conforme admite o responsável, o sistema apresentou falhas fato este que impediu, à época, a apresentação da referida prestação de contas de maneira integral. Posteriormente a tal ocasião a prestação de contas também não foi apresentada.
ARGUMENTO: o Instituto Terraguá não se exime da responsabilidade de sanear as supostas irregularidades na prestação de contas do Convênio; a instituição está ciente das solicitações formuladas pelo MDA e é possuidora dos documentos necessários ao deslinde do presente processo de TCE. O responsável tem entrado em contato com o Instituto para que este apresente a prestação de contas.
ANÁLISE: No que pese a manifestação do responsável, o Instituto até a presente data não saneou as irregularidades, uma vez que, mesmo possuindo os documentos necessários à prestação de contas, segundo afirma o responsável, não os apresentou a este Tribunal. Assim, as suas ações junto ao Instituto visando sanear o processo resultaram infrutíferas. Em consequência persiste a omissão na apresentação da prestação de contas. Como o prazo fixado para sua apresentação (30/06/2012) , ocorreu durante sua gestão à frente do Instituto, (8/5/2010 a 1/10/2012 – peça 30, p. 10-13) assiste a ele responsabilidade pela omissão da apresentação da prestação de contas, solidariamente com o referido Instituto.
39. No que diz respeito à prescrição da pretensão punitiva, nos termos do Acórdão 1441/2016-TCU-Plenário, que uniformizou a jurisprudência do TCU acerca da questão, prevaleceu o entendimento de que se aplica o prazo geral de prescrição indicado no art. 205 do Código Civil, que é de 10 anos, contado da data de ocorrência da irregularidade sancionada, nos termos do art. 189 do Código Civil, sendo este prazo interrompido pelo ato que ordenar a citação, a audiência ou a oitiva do responsável. No caso em exame, não ocorreu a prescrição, por ter decorrido menos de 10 anos do término da vigência do convênio (31/5/2012) , até a data de autorização da citação do responsável por parte deste Tribunal, (23/1/2019 – peça 24) .
CONCLUSÃO
40. O exame das ocorrências descritas na seção “Exame Técnico” permitiu, na forma dos arts. 10, § 1º, e 12, incisos I e II, da Lei 8.443/1992 c/c o art. 202, incisos I e II, do RI/TCU, definir a responsabilidade do Instituto de Tecnologia Socioambiental do Baixo Sul da Bahia – Terraguá (CNPJ: 05.913.376/0001-00) e do Sr. Victor Pinheiro de Sousa Nilo Dantas (CPF: XXX.232.795-XX) , e apurar adequadamente o débito a ele atribuído. Propõe-se, quanto ao Instituto, o julgamento de suas contas pela irregularidade; que o mesmo seja condenado em débito, bem como que lhe seja aplicada a multa prevista no art. 57 da Lei 8.443/1992.
31. Quanto ao Sr. Victor Pinheiro de Sousa Nilo Dantas, propõe-se julgar as contas irregulares, com fundamento no art. 16, inciso III, alínea “a” da Lei 8.443/1992, com a aplicação das multas previstas no art. 57 e 58, inciso I, da Lei 8.443/1992, a primeira por conta do débito e a segunda por conta da ausência de justificativa para a não apresentação das contas no prazo devido.
42.      Como as multas acima referidas são mutuamente excludentes (com débito/sem débito) , propõe-se a absorção da segunda pela primeira, bem como informar ao responsável que, em caso de demonstração, em sede de recurso, da boa e regular aplicação dos recursos, elidindo o débito total e, consequentemente, a multa prevista no art. 57 da Lei 8.443/1992, poderá o Tribunal reaplicar a multa prevista no art. 58, I, da mesma lei, antes absorvida pela primeira.
PROPOSTA DE ENCAMINAMENTO
43. Diante do exposto, encaminhamos os autos à consideração superior, propondo ao Tribunal:
a) considerar, para todos os efeitos, revel, o Instituto de Tecnologia Socioambiental do Baixo Sul da Bahia – Terraguá, (CNPJ: 05.913.376/0001-00) , dando-se prosseguimento ao processo, conforme preceitua o art. 12, § 3º, da Lei 8.443/1992, c/c/ o art 102, § 8º do Regimento Interno do TCU
b) rejeitar as alegações de defesa apresentadas pelo Sr. Victor Pinheiro de Sousa Nilo Dantas (CPF: XXX.232.795-XX) 
c) julgar irregulares as contas do Instituto de Tecnologia Socioambiental do Baixo Sul da Bahia – Terraguá (CNPJ: 05.913.376/0001-00) e do Sr. Victor Pinheiro de Sousa Nilo Dantas (CPF: XXX.232.795-XX) com fundamento nos arts. 1º, inciso I, 16, inciso I, alínea “a”, 19, caput, e 23, inciso III, da Lei 8.443/1992 c/c com os arts. 1º, inciso I, 209, inciso I, 210 e 214, inciso III, do RI/TCU, condenando, ao pagamento das importâncias a seguir especificadas e fixando-lhe o prazo de 15 dias para que comprove perante este Tribunal, em respeito ao art. 214, inciso III, alínea “a”, do RI/TCU, o recolhimento da dívida aos cofres do Tesouro Nacional atualizada monetariamente e acrescida de juros de mora calculados a partir das datas indicadas até a data do efetivo recolhimento e com o abatimento de valores acaso já satisfeitos, nos termos da legislação vigente: 
DATA VALOR
13/4/2010 1.271.324,00
d) aplicar, com fundamento no art. 57 da Lei 8.443/1992 c/c o art. 267 do RI/TCU, multa ao Instituto de Tecnologia Socioambiental do Baixo Sul da Bahia – Terraguá (CNPJ: 05.913.376/0001-00) e ao Sr. Victor Pinheiro de Sousa Nilo Dantas (CPF: XXX.232.795-XX) ,  fixando o prazo de 15 dias, a partir da notificação, para que, nos termos do art. 214, inciso III, alínea “a”, do RI/TCU, comprovem perante este Tribunal o recolhimento aos cofres do Tesouro Nacional do valor atualizado monetariamente desde a data do acórdão até a data do efetivo recolhimento, se for pago após o vencimento, na forma da legislação em vigor; 
e) informar ao responsável Sr. Victor Pinheiro de Sousa Nilo Dantas que, caso se demonstre, por via recursal, a correta aplicação dos recursos, mas não se justifique a omissão da prestação de contas, o débito poderá ser afastado mas permanecerá a irregularidade das contas, dando-se ensejo à aplicação da multa prevista no art. 58, inciso I, da Lei 8.443/1992
f) autorizar, desde logo, a cobrança judicial da dívida nos termos do art. 28, inciso II, da Lei 8.443/1992 c/c o art. 219, inciso II, do RI/TCU, caso não atendida a notificação;
g) autorizar também, desde logo, se requerido, com fundamento no art. 28, inciso I, da Lei 8.443, de 1992 c/c o art. 217, §§ 1º e 2º do Regimento Interno, o parcelamento das dívidas em até 36 parcelas, incidindo sobre cada parcela, corrigida monetariamente, os correspondentes acréscimos legais, fixando-lhe o prazo de quinze dias, a contar do recebimento da notificação, para comprovarem perante o Tribunal o recolhimento da primeira parcela, e de trinta dias, a contar da parcela anterior, para comprovar os recolhimentos das demais parcelas, devendo incidir sobre cada valor mensal, atualizado monetariamente, os juros de mora devidos, no caso do débito, na forma prevista na legislação em vigor, alertando o responsável de que a falta de comprovação do recolhimento de qualquer parcela importará o vencimento antecipado do saldo devedor, nos termos do § 2º do art. 217 do Regimento Interno deste Tribunal;
h) enviar cópia do Acórdão que vier a ser proferido à Secretaria Especial de Agricultura Familiar e Desenvolvimento Agrário e aos responsáveis, para ciência, informando que a presente deliberação, acompanhada do Relatório e do Voto que a fundamenta, está disponível para a consulta no endereço www.tcu.gov.br/acordaos, além de esclarecer que, caso requerido, o TCU poderá fornecer sem custos as correspondentes cópias, de forma impressa; e
i) encaminhar cópia da deliberação a ser proferida, bem como do relatório e do voto que a fundamentarem ao Procurador-Chefe da Procuradoria da República na Bahia, nos termos do § 3º do art. 16 da Lei 8.443/1992 c/c o § 7º do art. 209 do Regimento Interno do TCU, para adoção das medidas que entender cabíveis.”
O MP/TCU, representado pelo procurador Sérgio Ricardo Costa Caribé, em sua manifestação regimental, manifestou-se de acordo com a proposta formulada pela Secex/TCE (peça 56) .
É o relatório.

Victor Pinheiro de Sousa Nilo Dantas (OAB 34.604/BA)

Procurador Sergio Ricardo Costa Caribé.

TOMADA DE CONTAS ESPECIAL. OMISSÃO NO DEVER DE PRESTAR CONTAS. CITAÇÃO DOS RESPONSAVEIS. REVELIA DE UM. REJEIÇÃO DAS ALEGAÇÕES DE DEFESA DE OUTRO. CONTAS IRREGULARES. DEBITO. MULTA.

TOMADA DE CONTAS ESPECIAL (TCE)

Secretaria de Controle Externo de Tomada de Contas Especial (SecexTCE).

Examino tomada de contas especial (TCE) instaurada pela Secretaria Especial de Agricultura Familiar e Desenvolvimento Agrário contra o Instituto de Tecnologia Socioambiental do Baixo Sul da Bahia (Instituto Terraguá) e Victor Pinheiro de Sousa Nilo Dantas, em virtude da omissão no dever de prestar contas realizadas no âmbito do convênio 703465/2009.
A avença tinha como objetivo “contribuir com o etnodesenvolvimento das comunidades quilombolas dos territórios da cidadania por meio da sua inserção social, da promoção da sua autonomia e articulação com as políticas públicas de desenvolvimento rural” em diversas localidades (peça 12) .
Para sua execução, foi prevista, inicialmente, a importância de R$ 3.822.374,00, dos quais R$ 3.130.924,00 couberam ao concedente e R$ 191.450,00, ao convenente (peça 12, p. 4) .
Dos recursos federais, foram repassados R$ 1.271.324,00 por meio da ordem bancária 2010OB802648, de 8//4/2010 (peça 10) .
O ajuste vigeu entre 30/12/2009 e 31/5/2012 e previa a apresentação da prestação de contas em até 30 dias contados do término de sua vigência ou do último pagamento efetuado (peça 12, p. 9) .
Além do instituto, foi responsabilizado o Sr. Victor Pinheiro de Sousa Nilo Dantas, então presidente da entidade e responsável por gerir os recursos e prestar contas dos recursos repassados (peça 16) .
Neste Tribunal, foram os responsáveis regularmente citados para apresentar alegações de defesa acerca da seguinte irregularidade:
“Irregularidade: não comprovação da boa e regular aplicação dos recursos federais repassados à Instituto de Tecnologia Socio-Ambiental do Baixo Sul da Bahia, em face da omissão no dever de prestar contas dos valores transferidos, no âmbito do convênio descrito como ‘Contribuir com o etnodesenvolvimento das comunidades quilombolas dos Territórios da Cidadania por meio da sua inserção social, da promoção da sua autonomia e articulação com as políticas públicas de desenvolvimento rural.”
O Instituto Terraguá  não apresentou alegações de defesa, sendo caracterizada sua revelia e dando-se prosseguimento ao processo, nos termos do art. 12, §3º, da Lei 8.443/1992.
O responsável Victor Pinheiro de Sousa Nilo Dantas apresentou alegações de defesa (peça 30) que foram consideradas pela Secretaria de Controle Externo de Tomada de Contas Especial (Secex-TCE) insuficientes para sanar as irregularidades que lhe foram atribuídas (peça 53) .
Em vista disso, propôs a Secex-TCE julgar irregulares suas contas, condená-los em débito e aplicar-lhes a multa do art. 57 da Lei 8.443/1992.
O MP/TCU, representado pelo procurador Sérgio Ricardo Costa Caribé, em sua manifestação regimental, manifestou-se de acordo com a proposta formulada pela Secex/TCE (peça 56) .
II
Verifico que a gestão do responsável Victor Pinheiro de Sousa Nilo Dantas foi de 8/5/2010 a 1/10/2012 e que o crédito dos recursos ocorreu em 13/4/2010. Transcorreu, portanto, não só a gestão dos recursos, mas também o prazo para prestação de contas, encerrado em 31/5/2012, inteiramente durante o período em que permaneceu à frente da entidade.
Conforme consolidado na jurisprudência deste Tribunal de Contas, compete ao gestor o ônus de comprovar a boa e regular aplicação dos recursos públicos, por meio de documentação apta a demonstrar o cumprimento dos objetivos do convênio, bem como o nexo de causalidade entre as despesas realizadas e os recursos federais recebidos.
No caso sob análise, o responsável não trouxe aos autos documentos capazes de cumprir essa finalidade, tendo se limitado a discorrer sobre questões atinentes à prescrição, ao afastamento de sua responsabilidade e aos esforços infrutíferos envidados pelo instituto para apresentação da prestação de contas.
Em vista disso, acolho integralmente a proposta da Secex/TCE, endossada pelo MP/TCU, cujas manifestações incorporo as minhas razões de decidir. 
Diante do exposto, manifesto-me pela aprovação do acórdão que ora submeto à apreciação deste Colegiado.
TCU, Sala das Sessões Ministro Luciano Brandão Alves de Souza, em 3 de março de 2020.
Weder de Oliveira
Relator